最高法院民事判決　　　　　　　　　　111年度台上字第149號
上　訴　人　王文榮
訴訟代理人　林佳穎律師
上　訴　人　王信惠
訴訟代理人　黃煒迪律師
　　　　　　田芳綺律師
　　　　　　吳俐慧律師
上列當事人間請求返還借款事件，兩造對於中華民國110年6月 9
日臺灣高等法院第二審判決（109 年度上字第1117號），各自提
起上訴，本院判決如下：
    主  文
原判決除假執行部分外廢棄，發回臺灣高等法院。
    理  由
本件上訴人王文榮主張：伊為對造上訴人王信惠之弟，王信惠
  自民國88年9月10日起至90年2月12日止，陸續於原判決附表（
  下稱附表）一所示日期向伊借款，伊已如數交付，且均未約定
  清償期。兩造就附表一編號1至5所示借款，約定按銀行借款利
  率計息，該編號6 至11、13、14、18、20至22所示借款（下合
  稱編號6等12筆借款），則約定按年息18%計算。王信惠除清償
  該編號12、15至17、19、23至25所示借款，及編號20至22所示
  借款其中新臺幣（下同）56萬元外，餘皆未清償，尚欠本金14
  81萬3529元、利息1789萬2641元，合計3270萬6170元等情，爰
  依民法第478條、第477條規定，求為命王信惠給付3270萬6170
  元，及其中1000萬元自105年5月16日起按年息2.77% 計算，餘
  481萬3529元自105年5月16日起按年息18%計算之判決（第一審
  判命王信惠給付1293萬6405元，及其中1062萬2182元自108年7
  月27日起至清償日止，按年息2.77% 計算之利息，駁回王文榮
  其餘之訴。兩造就第一審判決其敗訴部分，各自提起上訴。原
  審將第一審所為命王信惠給付超過600萬3082元，及其中528萬
  2659元自108年5月16日起至清償日止，按年息2.77% 計算之利
  息部分廢棄，將王文榮此部分之訴及上訴均駁回。兩造就原審
  判決其敗訴部分均不服，各自提起上訴）。
王信惠則以：伊已清償附表一編號1、6、11、13、14、20至22
  所示借款，且已徵得通泓股份有限公司（下稱通泓公司）持股
  比例1/5 之股東即伊配偶葉金女之同意，與王文榮約定以通泓
  公司出售新北市○○區○○○段00000地號土地應有部分1/3（
  下稱系爭土地）葉金女得分配之價金1486萬7118元抵償全部債
  務，抵償後互不找補。縱有債務餘額，亦罹於時效而消滅等語
  ，資為抗辯。
原審廢棄第一審所為命王信惠給付超過600萬3082元及其中528
  萬2659元本息部分之訴，改判駁回王文榮該部分之訴，並駁回
  王信惠其餘上訴，及駁回王文榮之上訴。理由如下：
㈠附表一所示借款本金於100年1月16日前之清償狀況：
⒈該編號1 部分，依王文榮受僱人黃美虹所製作之95年10月25日
  、103年1月29日王信惠借還款明細表（下合稱系爭借還款明細
  ），及證人黃美虹於臺灣新北地方法院105年度重訴字第339號
  事件所證稱：系爭借還款明細係伊依王文榮給的數字、銀行對
  帳單一筆一筆做的等語，王信惠已清償該筆借款。
⒉王信惠不爭執該編號2至5、7 至10所示借款本金，尚有1313萬
  3238元未清償。
⒊王信惠向王文榮借貸取得該編號 6、11、13、14、18、20至22
  所示借款部分：①依系爭借還款明細，編號6 並無還款紀錄；
  編號20至22共計56萬8027元借款，僅還款56萬元，此部分王信
  惠尚有30萬8027元借款本金未清償。②王信惠所提2 紙票載日
  期89年9月2日、金額各為24萬元、26萬元之支票交易紀錄，難
  認與編號11之50萬元借款有關。③王信惠於同年8月21日、9月
  29日在票據中心扣帳10萬元、20萬元之交易紀錄，無從認係清
  償編號13、14所示借款，或由王文榮提示兌領；但由系爭借還
  款明細記載，可認王信惠已分別清償編號13、14借款中之6 萬
  元、6997元，編號13、14之借款本金餘額應分別為4 萬元、19
  萬3003元。④系爭借還款明細「實出日期」89年9 月30日10萬
  元之借款，記載「還款日期：89.10.02，金額：200,000 ，…
  說明：沖89.9/11 」等語，編號18之10萬元借款，業經王信惠
  清償完畢。
㈡關於該借款約定利率部分：
⒈兩造不爭執附表一編號1至5之借款依年息2.77%計息。
⒉編號6 等12筆借款，證人王令魁所為證詞，不足為有利於王文
  榮之認定，且系爭借還款明細未記載該部分借款係依年息 18%
  計算，及王文榮於105年1月17日與王信惠對話所為錄音譯文（
  下稱系爭譯文），並未否定王信惠依銀行借款利率計算方式，
  兩造就此部分借款，係依銀行機動借款利率計息。
㈢依證人葉金女之證述，及系爭借還款明細於還款日期100年1月
  17日記載：「2011.01.17合約價NT14,451,574每坪75萬應收NT
  14,867,118」等語，與葉金女因出售系爭土地可分得價金（下
  稱系爭分得土地價金）大致相符，兩造已約定以系爭分得土地
  價金清償王信惠對王文榮之債務。因系爭借還款明細於「2011
  .01.17」之後，尚記載「合計：56,721,702.05到100年底總額
  」等語，難認兩造有達成以系爭分得土地價金清償全部債務、
  互不找補之合意。
㈣王信惠於100年1月16日以前尚未清償王文榮之借款本金為1417
  萬4268元，另有利息498 萬7775元。通泓公司出售系爭土地所
  繳納之土地增值稅為493萬8666元，王信惠應負擔1/5即98萬77
  34元，於同年月17日得以1387萬9384元抵償其對王文榮之債務
  。王信惠並未指定抵充順序，依民法第323 條規定，先抵充利
  息498萬7775元，再抵充附表一編號6至11、13至14、20至22之
  借款本金467萬4268元。經抵充後，仍有421萬7341元得以抵充
  該編號2至5所示借款本金950 萬元。再經抵充後，王信惠尚有
  該編號2至5之借款本金528萬2659元未清償；其餘借款及100年
  1月16日以前之利息，均已清償完畢。
㈤附表一各筆借款均未約定清償期，王文榮於91年10月間向王信
  惠請求返還，依民法第478 條後段規定，該借款本金之請求權
  消滅時效，自同年11月始進行。王信惠於100年1月17日以系爭
  分得土地價金清償借款，視為其對該全部債務之承認，該編號
  2至5所示本金餘額528 萬2659元之借款請求權，因承認而中斷
  ，並重行起算，本件係於108年6月13日起訴，該借款本金餘額
  528 萬2659元之請求權，並未罹於時效而消滅；王文榮請求王
  信惠給付自103年6月13日起至108年5月15日按年息2.77% 計算
  之利息72萬423元，及自108年5月16日起至清償日止按年息2.7
  7%計算之利息，亦屬有據。至該編號2至5所示借款自100年1月
  18日起至103年6月12日之利息請求權，已逾5 年時效期間而消
  滅。
㈥綜上，王文榮依民法第478條、第477條規定，請求王信惠給付
  600萬3082元，及其中528萬2659元自108年5月16日起至清償日
  止，按年息2.77% 計算之利息，為有理由，應予准許，逾此範
  圍之請求，為無理由等詞，為其判斷基礎。
本院廢棄發回之理由：
㈠查王文榮主張：王信惠係於97年間以系爭分得土地價金抵償其
  借款債務（一審司調卷9 、23頁）；王信惠則辯稱：王文榮於
  97年稱有人願以每坪75萬元購買系爭土地，伊交付訴外人葉金
  女、王桂齡之身分證影本以出售系爭土地（一審卷49、213 頁
  ）；兩造爭點整理僅提及就通泓公司出售系爭土地價金為2339
  萬5400元、土地增值稅為493 萬8666元不爭執（原判決不爭執
  事項（四））；證人葉金女亦僅證稱：系爭土地於97年初以每
  坪75萬元出售，計算伊分得價金可完全清償王信惠對王文榮之
  債務，該土地每坪75萬元單價，伊聽王信惠轉述是王文榮所說
  （原審卷247、249頁）等語，似均未提及以系爭土地於100 年
  間售出價金清償兩造間之借款債務。則原審依上開兩造攻防及
  證人證詞，遽認系爭借還款明細於還款日期100年1月17日記載
  ：「2011.01.17合約價NT14,451,574每坪75萬應收NT14,867,1
  18」（一審卷61頁）之應收款1486萬7118元即為系爭分得土地
  價金，究有何依憑，非無認作主張及判決不備理由之虞。
㈡次查兩造就借款利率如何計算，迭有爭執，原審僅以王文榮於
  系爭譯文未否認王信惠所為該借款係依銀行機動利率計算之陳
  述，即認兩造就編號6 等12筆借款，係依銀行機動借款利率計
  息，未就王信惠於系爭譯文亦對王文榮表示：「…利息是很難
  說…15%15%一直一直投，現在七八千萬…我要怎麼要怎麼接受
  」、「…15% ，我現在還你一千來萬現在還有你七八千萬，對
  否，找一個中間者，不然我們找協調會好否」等語（一審司調
  卷46至48、59頁），說明何以不採王文榮所主張之借款利率，
  即認兩造就編號6 等12筆借款，已有按銀行機動利率計息之約
  定，自屬率斷。此涉王文榮得依何約定利率為本件請求，及王
  信惠於105 年間所為對話有無承認該借款債務，係屬重要之攻
  擊方法。原審疏未詳查審酌，並於判決理由項下，說明何以不
  足採取之意見，逕為不利王文榮之判斷，亦有判決理由不備之
  違失。
㈢又原審以兩造就編號6 等12筆借款有給付利息之約定，且該約
  定高於附表一編號2至5部分之借款，因王信惠未指定抵充順序
  ，依民法第323條、第322條第2 款規定，將系爭分得土地價金
  先抵充利息、次抵充編號6等12筆借款本金，再就抵充該編號2
  至5 借款本金不足部分，給付該金額予王文榮。而王信惠係以
  兩造未就編號6 等12筆借款約定計息為由，辯稱得以系爭分得
  土地價金抵償其積欠王文榮之借款債務。則王信惠就其債務所
  為抵充之真意為何？與如何適用抵充規定、王信惠經抵充後應
  付金額多寡，所關頗切；另原審依系爭借還款明細所認定王信
  惠償還該編號13、14、18之金額，與該明細所載沖銷日期、金
  額似有未符（一審卷57頁），均有進一步釐清之必要。原審未
  予推闡明析，即以王信惠於清償時未指定抵充之債務，逕依民
  法第323條、第322條第2款規定抵充，並以89年10月2日還款20
  萬元之金額沖銷該編號18之10萬元借款，所為不利王信惠之判
  斷，自嫌疏略。
㈣本件關於清償時點、約定利率、抵充金額及順序、承認債務等
  攸關王文榮得否向王信惠為請求及請求金額多寡之事實，既未
  臻明確，仍待調查審認，自有將全部廢棄之必要。兩造上訴論
  旨，各就原判決不利於己部分指摘為不當，聲明廢棄，均非無
  理由。末查，本件所涉法律見解未具有原則上重要性，爰不經
  言詞辯論，附此敘明。
據上論結，本件兩造上訴均為有理由。依民事訴訟法第477 條
  第1項、第478條第2項，判決如主文。
中    華    民    國   111    年    9     月    7     日
                      最高法院民事第六庭
                          審判長法官  魏  大  喨  
                                法官  李  寶  堂  
                                法官  高  榮  宏  
                                法官  胡  宏  文  
                                法官  林  玉  珮  
本件正本證明與原本無異
                                      書  記  官
中    華    民    國   111    年    9     月    14    日